【裁判字號】    94,訴,5187
【裁判日期】    950721
【裁判案由】    返還價金等
【裁判全文】
臺灣臺北地方法院民事判決              94年度訴字第5187號
    原      告  丙○○
    訴訟代理人  林亦書律師
    被      告  揚銘建設股份有限公司
    法定代理人  乙○○
    訴訟代理人  簡泰正律師
                郭令力律師
上列當事人間請求返還價金等事件，本院於民國九十五年六月二
十一日言詞辯論終結，判決如下：
    主  文
被告應給付原告新台幣陸萬伍仟參佰陸拾伍元及自民國九十四年
九月三十日起至清償日止，按週年利率百分之五計算之利息。
原告其餘之訴駁回。
訴訟費用由被告負擔十分之二，餘由原告負擔。
本判決原告勝訴部分得假執行，但被告如以新台幣陸萬伍仟參佰
陸拾伍元為原告預供擔保，得免為假執行。
原告其餘假執行之聲請駁回。
    事實及理由
壹、程序問題：
一、依兩造簽定之不動產買賣契約書第十二條約定因本契約涉訟
    時以本院為第一審管轄法院，故本院自有管轄權。
二、原告起訴請求被告應給付原告新台幣（下同）十九萬五千五
    百元，嗣於民國九十五年六月二十一日具狀縮減請求金額為
    六萬五千三百六十五元，經被告訴訟代理人於同日言詞辯論
    時同意其聲明之減縮，依民事訴訟法第二百五十五條第一項
    第一款規定，應予准許。
貳、原告起訴主張：緣原告前於九十四年三月十四日以一千二百
    二十萬元向被告買受坐落於台北縣新店市○○○街三十四號
    二樓之房地及停車位產權。原告業經依約給付價金完畢，被
    告則於九十三年十二月三十一日銀行核撥貸款日同時交屋予
    原告。茲因原告於買賣成立後自行裝潢設計所需，已向被告
    表明買賣契約後附建材與設備之第七項有關廚房及浴室天花
    板、燈具部分，以及第十一項有關廚具設備部分，皆予減作
    ，並經被告同意變更而未予施作。就該減作部分依被告自認
    之價額即廚浴天花板為九千三百六十五元、廚具設備為五萬
    六千元，合計六萬五千三百六十五元，被告應依買賣契約第
    十六條之約定，負返還之責。又系爭買賣標的於交屋前，因
    露台部分突遭新店市公所以違建之名強制拆除，而嚴重損及
    原告之權益，雙方遂於九十三年十二月十六日簽立增補契約
    ，雙方於該增補契約第一條第一、二、三項各約明：「原甲
    方（即原告，下同）購買房地之標的物即新店市○○○街三
    十四號二樓增建之露台因被拆除乙方（即被告，下同）允諾
    於中華民國九十四年元月二十日前將增建露台施作完竣。」
    、「雙方同意將原購屋價金保留新台幣伍拾萬元整，作為履
    約之保証，若未於期限內施作完竣，則乙方願自民國九十四
    年元月二十一日起每日罰款新台幣伍仟元整至施作完竣日止
    ，雙方並約定九十四年二月二十一日未施工完竣則保証金甲
    方有權沒收，乙方絕無異議。」、「保留款項於增補契約簽
    訂同時，甲方開具上述金額本票交由雙方之代書保管，俟結
    清、結案時由代書歸還。」。詎料被告一再延宕施工，非但
    未於約定之期限竣工，反遲至同年八月開始施作完畢，嚴重
    損及原告之居住品質。原告自得依上開增補契約第一條第二
    款之約定，沒收被告提供作為履約保証之購屋價金保留款五
    十萬元。上開五十萬元保留款項既經原告沒收，則原告就上
    開原購屋價金之應付保留款，已無給付之義務。故就原告於
    簽立增補契約時併簽發予被告之同額本票所擔保之買賣價金
    債權，即不存在等語，並聲明：「一、被告應給付原告六萬
    五千三百六十五元整，及自起訴狀繕本送達翌日起至給付日
    止，按年息百分之五計算之利息。二、確認被告執有原告所
    簽發如附表所示之本票債權不存在。三、第一項之請求，請
    准依職權宣告假執行。」。
參、被告則以：
一、緣兩造於九十三年三月十四日簽訂系爭不動產買賣契約，並
    於同年十二月十六日另外簽立增補契約。依增補契約第四條
    約定，原告本應於同年十二月三十一日前將尾款給付被告，
    並同時辦理交屋，惟原告卻違反上開約定，遲至九十四年一
    月十四日始將銀行貸款九百五十萬元撥付被告。且原告積欠
    剩餘尾款五十萬元未付，致兩造迄今仍未辦理交屋手續，依
    契約約定及一般交易習慣，加減帳之結算均係於交屋時一併
    為之。茲因原告迄今仍未辦理交屋手續，被告自無須與原告
    結算加減帳。又買賣契約後附建材與設備所列第七項有關廚
    房及浴室用矽酸鈣天花板附燈具部分，因原告表示廚房及浴
    室由其自行裝潢，所以廚房及浴室之天花板並未裝設，惟燈
    具部分被告則已於九十三年十二月四日施作完畢，此部份並
    未減作，原告就此部分要求減帳，非有理由。又第十一項有
    關廚房設備部分，其採購價格依被告與系爭房屋隔壁之買受
    人即訴外人甲○○結算加減帳金額為一套五萬六千元，是若
    欲結算加減帳，自應以被告原應施作而採購之金額作為減帳
    之依據，方屬合理。再者，原告尚積欠剩餘尾款五十萬元未
    付，則縱使被告減作廚房設備部分而應減帳，亦得自原告未
    付之尾款中抵扣，且於原告給付該剩餘尾款五十萬元前，被
    告亦得依民法第二百六十四條之規定，行使同時履行抗辯權
    。
二、被告於九十四年一月二十日前即已將增建露台施作完竣，並
    無違反兩造間增補契約約定之情事；此由原告堅持露台增建
    完畢後方給付尾款，復於九十四年一月十四日將銀行貸款九
    百五十萬元撥付被告之情觀之足證。雖證人丁○○證稱：「
    問：為何後來還要作天花板。答：因為鐵板比較難看，所以
    才要放矽酸鈣板。那是我們公司本來就應該做的等語。」，
    惟查矽酸鈣板並非結構所需，其作用僅在於增加美觀，有無
    裝設矽酸鈣板並不影響露台修復完工與否，是證人丁○○所
    稱乃指就美觀而言或許應該加裝矽酸鈣板，並非表示露台修
    復必須於裝設矽酸鈣板後才完工。且依原告所提出之現場照
    片，除系爭露台之下方外，一樓車庫其他天花板並未裝設矽
    酸鈣板，益證矽酸鈣板之裝設僅為美觀而與結構無關、亦不
    影響露台之修復完工與否，況且，一樓車庫係停車空間，屬
    於公共設施，非二樓住戶專用，則一樓車庫是否因美觀而裝
    設矽酸鈣板，並不影響增補契約所約定增建露台施作完竣與
    否，更非得因一樓車庫尚未因美觀而裝設矽酸鈣板即謂增建
    露台未施作完竣而有違約之情事。縱認應將一樓車庫之矽酸
    鈣板裝設完成後，系爭露台方屬施作完竣，然證人丁○○證
    稱該矽酸鈣板至遲於二、三月間即已完成、證人江益玲亦證
    稱卷附系爭露台完工之照片係二月底之照片，可見系爭露台
    至遲於九十四年二月底前確已完工。至於證人江益玲雖證稱
    九十四年二月三日公司搬去系爭建物時，二樓露台地板是水
    泥，沒有舖地磚等語，惟查證人江益玲係原告公司之員工，
    與原告有僱傭關係，卻於作證時刻意隱瞞，其動機可議，並
    核其證詞亦與證人丁○○及甲○○之證詞相左，益見證人江
    益玲之證詞不可採信。另系爭房屋之鄰戶與系爭房屋一樣須
    增建露台，此二戶之露台乃同時施作、同時完工，而該戶之
    買受人即訴外人甲○○係於九十四年一月二十七日與被告完
    成交屋手續，亦足證被告確已依期限將增建露台施作完竣，
    因而得以與訴外人甲○○完成交屋手續。再者，原告於九十
    四年一月二十二日向被告借用系爭房屋鑰匙以便進入裝潢，
    若被告未將增建露台施作完竣，原告豈有可能於系爭房屋尚
    須施工之情形下即進入裝潢，益證被告確已依期限將增建露
    台施作完竣。綜上所述，原告迄未能證明被告於九十四年二
    月二十一日未將露台施工完竣。則原告自應依約將剩餘尾款
    五十萬元給付被告，而於原告給付該五十萬元予被告前，系
    爭本票債權仍然存在等語，資為抗辯，並請求駁回原告之訴
    及其假執行之聲請。
肆、得心證之理由：
一、本件原告主張其向被告購買坐落台北縣新店市○○○街三十
    四號二樓房地，依兩造所簽不動產買賣契約書第十六條之約
    定：「建材施作買方如有變更，雙方以加減帳處理」，而原
    告就系爭不動產買賣契約後附建材與設備之第七項「廚房及
    浴室、天花板、燈具」部分，以及第十一項有關「廚具設備
    」部分，皆予以減作，核算減作之上開設備金額共計六萬五
    千三百六十五元（包含浴廚天花板九千三百六十五元、廚具
    一套五萬六千元）等情，此為兩造所不爭執並經證人丁○○
    即被告公司工地主任到庭證述屬實（見本院九十五年五月三
    日言詞辯論筆錄第五頁），且有被告提出之廚具等設備結算
    加減帳之明細表影本一份可資為憑，自堪信原告之主張為真
    實，從而，原告依憑系爭契約之規定向被告請求未施作應退
    還之上開廚具等設備之費用，自屬有理由，應予以准許；至
    於被告雖辯稱上開加減帳之結算，應於原告辦理本件不動產
    交屋時始能結算，而原告迄今未辦理交屋，故被告無結算之
    義務云云，惟本件系爭不動產買賣契約，兩造間並無於契約
    書中明訂加減帳結算之日期，則被告主張須於兩造辦理交屋
    時始能結算，自欠根據，所辯自無足憑信。
二、次按，本件兩造對於系爭房屋之露台於交屋前為台北縣新店
    市公所拆除，嗣後雙方簽訂增補契約由被告重新施工之事實
    均不爭執，自堪信為真實；又原告主張被告施作系爭房屋露
    台有遲延完工情事，依兩造所簽增補契約第一條第二款、第
    三款之約定：「原甲方（即原告）購買房地之標的物即新店
    市○○○街三十四號二樓增建之露台因被拆除乙方（即被告
    ）允諾於中華民國九十四年一月二十日前將增建露台施作完
    竣」、「雙方同意將原購屋價金保留五十萬元整作為履約之
    保證，若未於期限內施作完竣，則乙方願自九十四年一月二
    十一日起，每月罰款五千元整至施工完竣日止，雙方並約定
    九十四年二月二十一日未施工完竣則保證金甲方有權沒收，
    乙方絕無異議」，是原告依上開約定自可沒收被告提供作為
    履約保證之購屋價金保留款五十萬元，而無再行給付五十萬
    元買賣價金尾款予被告之義務，故原告於簽立增補契約時，
    用以擔保買賣價金之系爭五十萬元本票債權自不存在；被告
    則否認有露台施工遲延違約情事等語，資為抗辯，是本件之
    爭點，厥為被告對系爭房屋露台施作何時完竣？有無違反前
    開增補契約第一條第三款？查被告辯稱系爭房屋露台於九十
    四年一月十日已施工完竣，固據其提出工程日報表影本一份
    為證；惟本院於言詞辯論程序中通知證人丁○○即被告公司
    工地主任到庭證稱：露台施工完成，是指地磚部分完成才算
    ，當時只剩下地磚部分（見本院九十五年五月三日言詞辯論
    筆錄第十頁）；另訊之證人江益玲即原告之員工到庭證述：
    伊公司在九十四年二月三日搬去系爭房屋，當時二樓露台地
    板是水泥地，沒有鋪地磚，是過完農曆年後一、二個禮拜才
    鋪上去等語（見本院同上筆錄第十一頁）；再詢之證人甲○
    ○亦證稱：伊向被告買新店市○○○街三十六號二樓之房子
    ，從伊房子可以看見原告三十四號二樓的房子露台，因為之
    前伊和原告房子的露台被拆掉，所以有要求被告要修復，當
    時被告修伊露台時，伊有看到被告也一起修原告的露台，伊
    是被通知在九十四年一月二十七日交屋的，當時伊有看到原
    告的露台已用水泥補起來了，但應該還沒鋪磁磚，因為伊買
    房子時有跟被告說不要鋪磁磚，所以伊沒有注意事後原告的
    露台，被告何時去鋪磁磚等語（見本院同上筆錄第三頁）；
    徵諸上開證人所言綜合觀之，顯見被告露台施作直至完成磁
    磚舖設，係於九十四年一月二十七日以後迄至九十四年過完
    農曆年之一、或二個星期內，第查九十四年農曆除夕日為二
    月八日，磁磚鋪設完工日若為一或二星期，即為九十四年二
    月十五日至同二月二十二日間，揆諸系爭增補契約第一條第
    三款之約定，則須被告未能於九十四年二月二十一日施工完
    竣，始能由原告沒收上開五十萬元之保證金，而原告依憑上
    開證據，即無法舉證證明被告露台施工實際完竣日，係於九
    十四年除夕後之何日？是否合於增補契約所約定之九十四年
    二月二十一日，無法證明，則其依據該增補契約第一條第三
    款之約定，主張可沒收上開五十萬元之保證金，進而為系爭
    五十萬元本票債權不存在之主張，自難認有理由。又原告雖
    另主張系爭房屋一樓天花板只用鐵板覆蓋，直至九十四年三
    月才放矽酸鈣板，同年八月才將天花板補土及粉刷油漆，故
    其施工完竣日，顯已違反增補契約云云；按依上開增補契約
    所約定之內容觀之，兩造係針對被告系爭二樓房屋之露台施
    工完竣與否作為認定有無違約之依據，而上開露台即係針對
    原告專有部分所為之規範，自與一樓天花板部分有無完工無
    涉，是縱原告一樓天花板有遲延竣工情事，原告自無從依憑
    系爭增補契約之約定，向被告主張沒收系爭五十萬元保證金
    ，從而，原告主張用以擔保買賣價金之系爭五十萬元本票債
    權不存在，顯無理由。
三、綜上所述，原告基於系爭不動產買賣契約書第十六條約定，
    請求被告給付原告六萬五千三百六十五元自屬有理由，應予
    准許；至於原告依增補契約第一條第二款、第三款約定，請
    求確認系爭五十萬元本票債權不存在，因其無法舉證證明合
    於系爭合約約定之要件，所請為無理由，應予以駁回。
伍、假執行之宣告：
    本判決原告勝訴部分所命被告給付之金額未逾五十萬元，依
    民事訴訟法第三百八十九條第一項第五款，應依職權宣告假
    執行；又被告陳明願供擔保，聲請免為假執行，亦無不合；
    至原告其餘假執行之聲請，因訴之駁回而失所依據，應予駁
    回。
陸、本件事證已臻明確，兩造其餘攻擊防禦方法及未經援用之證
    據，經本院斟酌後，認為均不足以影響本判決之結果，爰不
    一一論述，併此敘明。
據上論結，原告之訴為一部有理由，一部無理由，依民事訴訟法
第七十九條、第三百八十九條第一項第五款、第三百九十二條條
第二項，判決如主文。
中    華    民    國  九十五  年    七    月  二十一  日
                  民事第五庭    法  官  蔡世祺
以上正本係照原本作成。
如對本判決上訴，須於判決送達後20日內向本院提出上訴狀。
中    華    民    國  九十五  年    七    月  二十一  日
                                書記官  黃媚鵑
附錄：
民事訴訟法第三百九十二條：
法院得宣告非經原告預供擔保，不得為假執行。
法院得依聲請或依職權，宣告被告預供擔保，或將請求標的物提
存而免為假執行。
依前項規定預供擔保或提存而免為假執行，應於執行標的物拍定
、變賣或物之交付前為之。


司法院資訊處製作；財團法人民間司法改革基金會備份。
